ACORDAO-COMPLETO-2519603

ACÓRDÃO 1793/2022 ATA 11/2022 - SEGUNDA CÂMARA

VISTOS, relatados e discutidos estes autos que, no presente momento, tratam de embargos de declaração opostos pela Petróleo Brasileiro S.A. em face do Acórdão 18.365/2021 prolatado pela 2ª Câmara do TCU, ao apreciar a representação formulada pela Controladoria-Geral da União (CGU) sobre os indícios de irregularidade na aquisição, em duas etapas, da participação acionária de aproximadamente 87,50% na Nansei Sekiyu Kabushiki Kaisha - NSS (Refinaria de Okinawa) pela Petróleo Brasileiro S.A. (Petrobras) entre os exercícios de 2006 e 2008;
ACORDAM os Ministros do Tribunal de Contas da União, reunidos em Sessão da 2ª Câmara, ante as razões expostas pelo Relator, em:
9.1. conhecer dos presentes embargos de declaração opostos pela Petróleo Brasileiro S.A. em face do Acórdão 18365/2021-TCU-Segunda Câmara, nos termos do art. 34 da Lei n.º 8.443, de 1992, e do art. 287 do RITCU, para, no mérito, rejeitá-los, mantendo inalterado todos os itens dessa deliberação; e
9.2. enviar a cópia do presente Acórdão, com o Relatório e a Proposta de Deliberação, à ora embargante, para ciência.

Embargos de Declaração opostos pela Petróleo Brasileiro S.A. em face do Acórdão 18.365/2021 prolatado pela 2ª Câmara do TCU, ao apreciar a representação formulada pela Controladoria-Geral da União (CGU) sobre os indícios de irregularidade na aquisição, em duas etapas, da participação acionária de aproximadamente 87,50% na Nansei Sekiyu Kabushiki Kaisha  NSS (Refinaria de Okinawa) pela Petróleo Brasileiro S.A. (Petrobras) entre os exercícios de 2006 e 2008.

Segunda Câmara

Petróleo Brasileiro S.A.

3. Embargante: Petróleo Brasileiro S.A. (CNPJ 33.000.167/0001-01).

13.1. Ministros presentes: Augusto Nardes (na Presidência) e Aroldo Cedraz.
13.2. Ministro-Substituto convocado: Marcos Bemquerer Costa.
13.3. Ministro-Substituto presente: André Luís de Carvalho (Relator).

ANDRÉ DE CARVALHO

Ministro-Substituto André Luís de Carvalho.

Trata-se, no presente momento, de embargos de declaração opostos pela Petróleo Brasileiro S.A. em face do Acórdão 18.365/2021 prolatado pela 2ª Câmara do TCU, ao apreciar a representação formulada pela Controladoria-Geral da União (CGU) sobre os indícios de irregularidade na aquisição, em duas etapas, da participação acionária de aproximadamente 87,50% na Nansei Sekiyu Kabushiki Kaisha - NSS (Refinaria de Okinawa) pela Petróleo Brasileiro S.A. (Petrobras) entre os exercícios de 2006 e 2008.
2.	O aludido Acórdão 18.365/2021 teria sido proferido pela 2ª Câmara do TCU, em suma, nos seguintes termos:
" (...)  Considerando que a presente representação pode ser conhecida pelo TCU, por atender aos requisitos legais e regimentais de admissibilidade;
Considerando que a ora representante apontou, em suma, os indícios de irregularidade nas premissas avaliativas e no processo decisório da Petrobras para a aludida referida aquisição, resultando no pagamento em valor supostamente superior ao valor atribuível, como justo, para a transação com o subsequente prejuízo à Petrobras sob o valor original de US$ 42.772.442,18;
Considerando que, no âmbito do TCU, após a diligência junto ao Ministério Público Federal, ao Tribunal Regional Federal da 4ª Região e à Controladoria-Geral da União durante a realização da inspeção sobre a Petrobras no período de 1º/7 a 22/11/2019, a equipe de fiscalização definiu que o principal escopo da inspeção residiria na verificação de eventuais irregularidades nos atos praticados pelo corpo técnico-operacional, pela Diretoria Executiva e pelo Conselho de Administração da Petrobras para a aquisição da participação acionária na aludida refinaria, não contemplando os eventuais aspectos negativos eventualmente após a aquisição;
Considerando que, a partir da análise do feito, a equipe de fiscalização constatou a ocorrência de potenciais vícios na avaliação econômico-financeira e na tomada de decisão tendentes a subsidiar a aludida aquisição, tendo assinalado preliminarmente que, apesar de graves e passíveis de apuração para a subsequente responsabilização dos agentes envolvidos, os atos de aquisição teriam sido praticados entre os exercícios de 2006 e 2008, além dos atos de pagamento na put option entre 2009 e 2010, e, assim, poderia subsistir a eventual prescrição da pretensão punitiva do TCU sobre o presente caso concreto, nos termos do Acórdão 1441/2016-TCU-Plenário, não tendo a unidade técnica avaliado a eventual incidência dessa prescrição, contudo, a partir da aplicação da Lei n.º 9.873, de 1999, com as diversas interrupções do prazo prescricional, como tem sido fixado pelo STF;
Considerando que, ao avaliar o eventual prejuízo à Petrobras na referida aquisição, a despeito da complexidade para a sua adequada quantificação a partir da observação de elementos mais detalhados sobre a transação junto a Petrobras no bojo do eventual processo de tomada de contas especial, a equipe de fiscalização assinalou que teria ocorrido o transcurso superior a 10 anos desde a temerária tomada de decisão para a aludida aquisição, entre 2006 e 2008, e isso tenderia a comprometer os pressupostos de constituição e desenvolvimento válido e regular do correspondente processo, tendo excepcionalmente deixado de propor, então, a conversão do presente feito em processo de tomada de contas especial;
Considerando que, por esse ângulo, a equipe de fiscalização registrou, ainda, que, com a anuência do juízo na 13ª Vara Federal de Curitiba - PR, o Ministério Público Federal teria decidido pelo encerramento dos procedimentos de investigação a partir da colaboração premiada sobre a suposta ocorrência de crimes na aquisição da Refinaria de Okinawa até o superveniente conhecimento de novas evidências tendentes a justificar o prosseguimento do feito, e isso tenderia a limitar a obtenção de novos elementos necessários à comprovação do dolo para o eventual enquadramento, como imprescritível, da ação de ressarcimento fundada em dano ao erário, com dolo, decorrente da prática de ato de improbidade administrativa;
Considerando que, ao avaliar as ações adotadas no sentido de tempestivamente apurar as irregularidades apontadas em relatórios da própria Petrobras e da CGU, a equipe de fiscalização apontou que a gestão da Petrobras teria padecido de omissão no eventual dever de promover a instauração da respectiva tomada de contas especial, além de consignar que a CGU teria deixado de adotar as medidas necessárias para a apuração do eventual dano ao erário no âmbito da sua competência;
Considerando que, após a análise do feito, a equipe de fiscalização anotou a consistência das alegações apresentadas pela ora representante, tendo consignado, para tanto, o seu correspondente parecer conclusivo à Peça 106 no sentido de, no mérito, assinalar a parcial procedência deste representação e de promover o subsequente envio de ciência preventiva e corretiva à Petrobras e à CGU, sem prejuízo, no entanto, de assinalar como prejudicada a eventual apuração das responsabilidades e a subjacente conversão do presente feito em tomada de contas de especial, tendo proposto, então, o consequente arquivamento deste feito;
Considerando, contudo, que, ao avaliar o parecer da equipe de fiscalização, o então Diretor da SeinfraPetróleo anotou a sua divergência em relação às premissas adotadas para a avaliação econômico-financeira e a tomada de decisão na aludida aquisição, além discordar da proposta de envio de ciência preventiva e corretiva à Petrobras e à CGU, ao vislumbrar que essas instituições federais teriam adotado as providências então cabíveis, tendo lançado, para tanto, o seu parecer à Peça 107, com a anuência do dirigente em substituição (Peça 108) , no sentido de, no mérito, assinalar a procedência da presente representação, sem prejuízo de assinalar como prejudicada a eventual apuração das responsabilidades e a subjacente conversão deste feito em tomada de contas de especial, promovendo o subsequente arquivamento do feito pelos mesmos fundamentos apontados pela equipe de fiscalização;
Considerando que o TCU pode incorporar o parecer dos dirigentes da unidade técnica a estas razões de decidir, sem prejuízo, todavia, de prolatar a determinação para a eventual avaliação do suscitado dano ao erário a partir dos procedimentos realizados para a alienação da Refinaria de Okinawa em 2016;
Considerando que essa avaliação sobre o suscitado dano ao erário não restaria necessariamente prejudicada, pois o eventual dano, se existente, teria sido materializado a partir dos procedimentos realizados para a alienação da Refinaria de Okinawa, em 2016, e não dos meros atos praticados na anterior aquisição do correspondente ativo, entre 2006 e 2008, até porque, a partir dos referidos procedimentos de alienação, o dano restaria, ou não, fixado pelo efetivo confronto entre o valor do ativo na alienação e o respectivo valor na anterior aquisição;
Considerando, ainda, que, para além dos indícios de irregularidade na aquisição da Refinaria de Okinawa, entre os exercícios de 2006 e 2008, e nos pagamentos para a put option, entre os exercícios de 2009 e 2010, a unidade técnica apontou que, um ano após a compra da refinaria por US$ 55 milhões em 2007, já poderia ser avaliado o eventual prejuízo de US$ 233 milhões em 2008, tendo sido repetido esse prejuízo na maior parte dos anos seguintes, até a venda do respectivo ativo em 2016, como esperado pelos pareceres da área técnica da Petrobras;
Considerando que, não bastasse a temerária decisão na aquisição da aludida refinaria, sem contar com as mínimas informações tendentes a justificar essa aquisição, em descumprimento aos deveres de diligência e lealdade, sobressairia a necessidade de avaliar a regularidade dos procedimentos realizados para a alienação da Refinaria de Okinawa, cabendo à Petrobras, no exercício da sua competência primária, examinar a conformidade dos parâmetros, das premissas e dos cálculos nas avaliações internas e externas empregados para subsidiar o respectivo processo decisório e, se for o caso, promover a instauração da devida tomada de contas especial para a efetiva apuração das eventuais irregularidades perpetradas nessa conjugada transação de posterior alienação e anterior aquisição em prol da plena reparação do suposto dano ao erário, devendo o TCU prolatar, assim, a determinação nesse sentido à Petrobras;
Considerando, portanto, que o TCU pode, no mérito, anotá-la como prejudicada, diante dos elementos de convicção até aqui obtidos neste processo, já que, no exercício da sua competência primária, cabe à Petrobras examinar a conformidade dos parâmetros, das premissas e dos cálculos nas avaliações internas e externas empregados para subsidiar o respectivo processo decisório e, se for o caso, promover a instauração da devida tomada de contas especial para a efetiva apuração das eventuais irregularidades perpetradas nessa conjugada transação de posterior alienação e anterior aquisição do referido ativo em prol da plena reparação do suposto dano ao erário, prolatando a anunciada determinação para a apuração das eventuais irregularidades, com o suposto dano ao erário, pela Petrobras em sintonia, aí, com a Resolução TCU n.º 315, de 2020;
Os Ministros do Tribunal de Contas da União, reunidos em Sessão de 2ª Câmara, ACORDAM, por unanimidade, com fundamento no art. 113, § 1º, da Lei n.º 8.666/1993, e nos arts. 143, inciso V, alínea "a", 169, inciso III, 235, 237, inciso VII e parágrafo único, e 250, inciso I, do Regimento Interno do TCU, aprovado pela Resolução n.º 246, de 2011, em conhecer da presente representação para, no mérito, anotá-la como prejudicada, diante dos elementos de convicção até aqui obtidos neste processo, já que, no exercício da sua competência primária, cabe à Petrobras examinar a conformidade dos parâmetros, das premissas e dos cálculos nas avaliações internas e externas empregados para subsidiar o respectivo processo decisório nessa conjugada transação de posterior alienação e anterior aquisição do referido ativo, sem prejuízo de prolatar as providências abaixo fixadas pelo item 1.7 deste Acórdão:
 (...)  1.7. Providências:
1.7.1. promover o envio de ciência preventiva e corretiva, nos termos do art. 9º da Resolução TCU n.º 315, de 2020, para que, dentro prazo de 180 (cento e oitenta) dias contados da notificação desta deliberação, a Petróleo Brasileiro S.A. realize, entre outras eventuais providências cabíveis, a avaliação sobre a regularidade, ou não, e a economicidade, ou não, dos procedimentos realizados para a alienação, em 2016, da aludida participação acionária da Nansei Sekiyu Kabushiki Kaisha - NSS (Refinaria de Okinawa) , a partir da verificação da conformidade dos parâmetros, das premissas e dos cálculos nas avaliações internas e externas empregados para subsidiar o respectivo processo decisório, além da concomitante avaliação sobre a regularidade, ou não, e a economicidade, ou não, da aquisição da Refinaria de Okinawa, entre os exercícios de 2006 e 2008, e dos pagamentos para a put option, entre os exercícios de 2009 e 2010, tendo a unidade técnica no TCU apontado que, um ano após a compra da refinaria por US$ 55 milhões em 2007, já poderia ser avaliado o eventual prejuízo de US$ 233 milhões em 2008, com a eventual repetição desse prejuízo na maior parte dos anos seguintes, até a venda do respectivo ativo em 2016; sem prejuízo, se for o caso, de, nos termos do art. 8º da Lei n.º 8.443, de 1992, buscar a eventual reparação do eventual dano ao erário;
1.7.2. promover a classificação do relatório de fiscalização à Peça 106, além do parecer acostado à Peça 107, como reservados, pois conteriam informações extraídas de documentos apontados como sigilosos pela Petrobras;
1.7.3. enviar a cópia do presente Acórdão à ora representante, para ciência;
1.7.4. enviar a cópia do presente Acórdão, com a integral cópia do presente processo em meio eletrônico, à Petróleo Brasileiro S.A. (Petrobras) , para ciência e efetivo cumprimento do item 1.7.1 deste Acórdão, sem prejuízo de, nos termos do art. 17, § 2º, da Resolução TCU n.º 294, de 2018, alertá-la sobre a efetiva responsabilidade pela necessária salvaguarda do sigilo em prol do relatório de fiscalização à Peça 106 e do parecer acostado à Peça 107, pois conteriam informações extraídas de documentos classificados na origem como sigilosos;
1.7.5. promover a juntada de cópia do presente Acórdão, com a cópia dos pareceres da unidade técnica (Peças 106-108) , ao TC Processo 027.067/2008-4, tratando aí da prestação de contas ordinária dos gestores da Petrobras para o exercício de 2007, sem prejuízo de, nos termos do art. 17, § 2º, da Resolução TCU n.º 294, de 2018, alertar sobre a efetiva responsabilidade pela necessária salvaguarda do sigilo em prol do relatório de fiscalização à Peça 106 e do parecer acostado à Peça 107, pois conteriam informações extraídas de documentos classificados na origem como sigilosos; e
1.7.6. promover o arquivamento do presente processo."
3.	Inconformada, todavia, por intermédio dos seus advogados, a Petróleo Brasileiro S.A. acostou os seus embargos de declaração às Peças 127-132 sob o pretexto de que o aludido Acórdão 18365/2021-TCU-Segunda Câmara padeceria de contradição, tendo apresentado para tanto, em síntese, os seguintes argumentos: (i) divergências de mérito nos fundamentos e nas propostas entre a equipe de auditoria e as manifestações do Diretor e do Secretário; e (ii) erro no acórdão, ao utilizar o instrumento "ciência", diferente das razões de decidir, além de exigir as eventuais providências concretas e imediatas a serem tomadas, contando a deliberação com a natureza de determinação ante o caráter impositivo ao destinatário.
É o Relatório.

Hélio Siqueira Júnior (62.929/OAB-RJ), entre outros, representando a Petróleo Brasileiro S.A.

Não atuou.

EMBARGOS DE DECLARAÇÃO. REPRESENTAÇÃO. ACÓRDÃO 18.365/2021-TCU-2ª CÂMARA. AUSÊNCIA DOS SUPOSTOS VÍCIOS NO REFERIDO ACÓRDÃO. MERA TENTATIVA DE INDEVIDA REDISCUSSÃO DE MÉRITO DO FEITO PELA ESTREITA VIA DOS EMBARGOS. CONHECIMENTO. REJEIÇÃO. COMUNICAÇÃO.

REPRESENTAÇÃO (REPR)

Secretaria de Fiscalização de Infraestrutura de Petróleo e Gás Natural (SeinfraPetróleo).

Trata-se, no presente momento, de embargos de declaração opostos pela Petróleo Brasileiro S.A. em face do Acórdão 18.365/2021 prolatado pela 2ª Câmara do TCU, ao apreciar a representação formulada pela Controladoria-Geral da União (CGU) sobre os indícios de irregularidade na aquisição, em duas etapas, da participação acionária de aproximadamente 87,50% na Nansei Sekiyu Kabushiki Kaisha - NSS (Refinaria de Okinawa) pela Petróleo Brasileiro S.A. (Petrobras) entre os exercícios de 2006 e 2008.
2.	Os presentes embargos devem ser, preliminarmente, conhecidos pelo TCU, por atenderem aos requisitos legais e regimentais de admissibilidade, devendo ser no mérito, contudo, rejeitados.
I - Da Contextualização.
3.	Como visto, a Petrobras acostou os seus embargos às Peças 127-132 sob o pretexto de que o aludido Acórdão 18365/2021-TCU-Segunda Câmara padeceria de contradição, tendo apresentado para tanto, em síntese, os seguintes argumentos: (i) divergências de mérito nos fundamentos e nas propostas entre a equipe de auditoria e as manifestações do Diretor e do Secretário; e (ii) erro no acórdão, ao utilizar o instrumento "ciência", diferente das razões de decidir, além de exigir as eventuais providências concretas e imediatas a serem tomadas, contando a deliberação com a natureza de determinação ante o caráter impositivo ao destinatário.
4.	Ocorre, todavia, que não subsistiria a suposta contradição no referido acórdão, pois, na adicional fundamentação do Acórdão 18.365/2021 (Peça 121) , a 2ª Câmara do TCU assinalou os pareceres parcialmente divergentes apresentados pela equipe de fiscalização, além do Diretor e do Secretário da SeinfraPetróleo, tendo regularmente incorporado os pareceres emitidos pela unidade técnica às correspondentes razões de decidir, com o apontamento da eventual discordância, nos seguintes termos:
	" (...) Considerando que, após a análise do feito, a equipe de fiscalização anotou a consistência das alegações apresentadas pela ora representante, tendo consignado, para tanto, o seu correspondente parecer conclusivo à Peça 106 no sentido de, no mérito, assinalar a parcial procedência deste representação e de promover o subsequente envio de ciência preventiva e corretiva à Petrobras e à CGU, sem prejuízo, no entanto, de assinalar como prejudicada a eventual apuração das responsabilidades e a subjacente conversão do presente feito em tomada de contas de especial, tendo proposto, então, o consequente arquivamento deste feito;
	Considerando, contudo, que, ao avaliar o parecer da equipe de fiscalização, o então Diretor da SeinfraPetróleo anotou a sua divergência em relação às premissas adotadas para a avaliação econômico-financeira e a tomada de decisão na aludida aquisição, além discordar da proposta de envio de ciência preventiva e corretiva à Petrobras e à CGU, ao vislumbrar que essas instituições federais teriam adotado as providências então cabíveis, tendo lançado, para tanto, o seu parecer à Peça 107, com a anuência do dirigente em substituição (Peça 108) , no sentido de, no mérito, assinalar a procedência da presente representação, sem prejuízo de assinalar como prejudicada a eventual apuração das responsabilidades e a subjacente conversão deste feito em tomada de contas de especial, promovendo o subsequente arquivamento do feito pelos mesmos fundamentos apontados pela equipe de fiscalização;
	Considerando que o TCU pode incorporar o parecer dos dirigentes da unidade técnica a estas razões de decidir, sem prejuízo, todavia, de prolatar a determinação para a eventual avaliação do suscitado dano ao erário a partir dos procedimentos realizados para a alienação da Refinaria de Okinawa em 2016; (...) "
5.	Não subsistiria, desse modo, a suposta contradição na incorporação dos pareceres emitidos pela unidade técnica às correspondentes razões de decidir.
II - Da Suposta Contradição entre o Acórdão e os Pareceres Técnicos.
6.	Bem se vê, de igual modo, que não subsistiria a suposta contradição pela divergência entre o referido acórdão e os pareceres da unidade técnica, pois o ocasional contraste entre as razões de decidir do aludido acórdão e os pareceres da unidade técnica não figuraria, por si só, como o suposto vício na deliberação, até porque os pareceres da unidade técnica e do MPTCU não teriam efeito vinculante sobre o Relator e a 2ª Câmara do TCU, podendo, assim, discordar dos aludidos pareceres em sintonia, aí, com a jurisprudência firmada pelo TCU a partir, por exemplo, dos Acórdãos 7.790/2020 e 6.294/2018, da 2ª Câmara.
7.	Não fosse o bastante, em sintonia com a jurisprudência firmada pelo TCU a partir, por exemplo, dos Acórdãos 294/2016 e 731/2019, do Plenário, não subsistiria a suposta omissão ou contradição, nem mesmo a eventual obscuridade, em face de a correspondente matéria ter sido efetivamente analisada no parecer da unidade técnica e a subsequente incorporação desse parecer ter sido apenas parcial como razões de decidir para a prolação do acórdão.
8.	Também não subsistiria, pois, esse suposto vício no aludido acórdão.
III - Do Suposto Erro no Envio da "Ciência".
9. 	Não restaria evidenciado, enfim, o suposto erro no aludido acórdão, ao utilizar o envio de "ciência preventiva e corretiva", já que o envio de "determinação" demandaria a necessidade de imediata adoção de providências materiais pela Petrobras, ao passo que o envio da suscitada "ciência" reclamaria a adoção de providências processuais ou instrumentais para a mediata apuração das eventuais falhas pela empresa estatal, buscando obter a futura prevenção a partir da efetiva correção das avaliações eventualmente feitas sobre o correspondente ativo da Petrobras.
10.	Bem se observa, aliás, que, nos termos do art. 2º, II, da Resolução TCU n.º 315, de 2020, o envio da aludida ciência preventiva e corretiva figuraria como "deliberação de natureza declaratória" e, por esse prisma, pode ser, sim, proferida para declarar a necessidade de adoção das providências processuais ou instrumentais cabíveis em prol da efetiva apuração das eventuais falhas nas avaliações feitas sobre o correspondente ativo da referida empresa estatal.
11. 	Não subsistiria, então, o suposto vício pelo envio da aludida ciência preventiva e corretiva para a apuração das eventuais falhas na anunciada gestão dos correspondentes ativos da Petrobras com a posterior informação ao TCU sobre o resultado das respectivas medidas.
IV - Das Considerações Finais.
12. 	Para além, contudo, de não ter evidenciado os supostos vícios no referido acórdão, a ora embargante tentou apenas promover a indevida rediscussão de mérito do feito pela estreita via destes embargos de declaração, a despeito de os embargos não servirem como a via adequada para essa finalidade em consonância, assim, com a jurisprudência firmada pelo TCU a partir, por exemplo, dos Acórdãos 2.062/2015, 2.635/2015 e 294/2016, do Plenário, e com a jurisprudência fixada pelo Superior Tribunal de Justiça a partir, por exemplo, do EDcl Resp 351490 no DJ de 23/09/2002, além da jurisprudência firmada pelo Supremo Tribunal Federal em face, por exemplo, do RE 776045 AgR-ED no DJe de 14/12/2016.
13. 	O TCU deve conhecer, portanto, dos presentes embargos para, no mérito, rejeitá-los, mantendo inalterado o Acórdão 18365/2021-TCU-Segunda Câmara.
Ante o exposto, pugno pela prolação do Acórdão ora submetido a este Colegiado.
TCU, Sala das Sessões, em 19 de abril de 2022.
Ministro-Substituto ANDRÉ LUÍS DE CARVALHO 
Relator